【裁判字號】    96,勞訴,42
【裁判日期】    970417
【裁判案由】    給付退休金差額
【裁判全文】
臺灣臺中地方法院民事判決              96年度勞訴字第42號
原      告  辛○○
            丁○○
            子○○
            戊○○
            甲○○
            乙○○
            己○○
            壬○○
            丙○○
            庚○○
共同訴訟代
理人        黃鈴律師
被      告  臺灣中油股份有限公司
法定代理人  癸○○
訴訟代理人  蔡志忠律師
當事人間請求給付退休金差額事件，本院於97年4月3日言詞辯論
終結，判決如下：
    主  文
被告應分別給付如附表「原告姓名」欄所示原告如附表「被告應
給付退休金差額」欄所示之金額及分別自如附表所示利息起算日
起算至清償日止，按年息百分之五計算之利息。
訴訟費用新台幣壹萬肆仟捌佰陸拾元由被告負擔。
本判決得假執行；但被告如分別以附表「應給付退休金差額」欄
所示之金額分別為附表所示原告供擔保後，得免為假執行。
    事實及理由
甲、程序方面：
一、按訴狀送達後，原告不得將原訴變更或追加他訴，但擴張或
    減縮應受判決事項之聲明者，不在此限，民事訴訟法第255
    條第1項第3款定有明文。
二、本件原告起訴聲明為「被告應給付原告等人各新台幣（下同
    ）13萬元及自起訴狀繕本送達翌日起至清償日止，按年息5%
    計算之利息」；嗣於民國（下同）96年11月8日具狀變更聲
    明為「被告應給付原告各如附表『被告應給付金額」』欄所
    示之金額，及自附表『利息起算日』所示之日期起至清償日
    止，按年息5%計算之利息」，核其性質應屬擴張應受判決事
    項之聲明，依前揭規定，應予准許。
乙、實體方面：
一、原告主張：
  (一)原告等10人原均受僱於被告公司，服務於被告公司所屬台中
    區營業處加油站各單位，因被告係採「三班制輪班」工作制
    ，故原告每月除有應領取之薪資外，被告復按月依夜間輪班
    次數額給付夜點費；該夜點費係被告針對有輪值午、晚班之
    工作人員所給與，其金額係每次固定，下午班（工作時間自
    下午2時起至10時止）為150元，大夜班（工作時間自晚上10
    時起至翌日上午7時止）為300元，不因職階或工作內容而有
    差別，是原告輪值下午班、大夜班已成為固定之工作制度，
    此種因環境、時間等特殊工作條件而對勞工所增加提出之現
    金給付，其本質應係該值班時段之勞務對價，並非偶發、恩
    惠性之給與，是夜點費已成為兩造間因特定工作條件，形成
    為固定常態工作中可取得之給與，為勞工因經常性提供勞務
    所得之報酬，具有「勞務對價」及「經常性給與」之性質，
    而屬於工資，不因給與名稱之不同而影響其為工資之本質。
    惟原告等自92年間起陸續退休，然被告均未將夜點費列入平
    均工資據以計算退休金，其間雖屢經原告等人透過工會向被
    告公司反映，被告均未置理，原告為維權益，乃依法起訴請
    求被告應給付退休金之差額。
  (二)按有關工資之認定，勞動基準法（下稱勞基法）施行前，依
    工廠工人退休規則第10條第2項規定，應依工廠法施行細則
    第4條規定為之；至於勞基法施行後，則應適用勞基法第2條
    第3款之規定。次查工廠法施行細則第4條規定：本法所稱工
    資係指工人因工作而獲得之報酬；不論以工資、薪金、津貼
    、獎金或其他任何名義按計時、計日、計月、計件給與者均
    屬之。依該條規定，凡因工作獲得之報酬均屬之。而勞基法
    第2條第3款則規定：工資謂勞工因工作而獲得之報酬，包括
    工資、薪金及按計時、計日、計月、計件以現金或實物等方
    式給付之獎金、津貼及其他任何名義之經常性給與均屬之。
    依該款規定，工資係指勞工因工作而獲得之報酬，且屬經常
    性之給與。至於修正前同法施行細則第10條雖規定：本法第
    2條第3款所稱之其他任何名義之經常性給與，係指左列各款
    以外之給與：「九、差旅費、差旅津貼、交際費、夜點費及
    誤餐費。」惟其給付究屬工資抑係該條所定之給與，仍應具
    體認定，不因形式上所用名稱為何而受影響。故所謂工資，
    應屬「勞務之對價」及「經常性之給與」，至於其給付名稱
    為何，則非所問（92年台上2108號判決意旨參照）。且查勞
    基法施行細則第10條第9款有關「夜點費及誤餐費」之規定
    業經行政院勞工委員會於94年6月15日公告修正刪除，此益
    可證被告將夜點費排除於平均工資之範圍，顯無理由。綜上
    ，原告爰依勞基法第55條規定，提起本訴。
  (三)被告所發給之夜點費具有勞務之對價性及屬於經常性之給與
    ，為原告工資之一部分：
  (1)按所謂經常性給與，係指其給與非屬偶發性，然是否具有經
    常性，尚須經由一定時間予以觀察雇主給付之情形而加以判
    斷，是以，勞動基準法第2條第3款末句規定之「其他任何名
    義之經常性給與」一詞，應指非臨時起意且非與工作無關之
    給與，且非勞動基準法施行細則第10條所列各款之情形而言
    ，故在時間上、金額上縱非固定，惟只要在「一般情形」下
    勞方給付勞務並符合雇主制度內所設定之要件時，雇主有支
    付該制度所訂之給付義務時，即應屬之。經查，被告公司之
    員工作業方式係採「三班制輪班」，員工均須輪值午、夜班
    ，而午班從下午2時起至10時止，大夜班從晚上10時起至翌
    日上午7時止，而系爭夜點費之發放對象係實際輪值午、夜
    班之員工，在一般正常之工資外，午班另給予「夜點費」
    150元，夜班另給予「夜點費」300元，是系爭夜點費確係被
    告對輪值午、夜班之員工所給予之金額，並非偶發性，亦非
    與工作無關之給與，且一旦輪值午、晚班之員工，被告均應
    負給付之義務。此外，被告亦於77年於各所屬分支機構全面
    施行發放夜點費，系爭夜點費之給付於被告公司已實施多年
    ，依上所述，被告公司輪值午、夜班既已成為固定之工作制
    度，且行之有年，則此種因特殊工作條件而對勞工所增加提
    出勞務注意之現金給付，即成為兩造間因特定工作條件，於
    固定常態工作中原告所可取得之經常性給與，屬勞工因經常
    性提供勞務所得之報酬，準此，系爭夜點費具有工資認定二
    要件中之「給付經常性」要件，已堪認定。
  (2)又當一給付係以與勞務提出有密切相關的工作條件 (例如工
    作時間：大夜班，工作地點：偏遠地區)為前提，依一般觀
    念可認為是為酬傭或彌補其提供勞務的特殊辛勞與負擔，因
    此是直接對勞工所提出的勞務，附加地作更進一步的報償，
    應可肯認其為工資。另勞動基準法施行細則第10條第9款規
    定於94年修正刪除「夜點費」及「誤餐費」，參照其刪除理
    由為：「事業單位發給之夜點費，如係雇主為體稔夜間輪班
    工作之勞工，給與購買點心之費用，誤餐費如係因耽誤勞工
    用餐所提供之餐費，則非屬該法所稱之工資。鑒於事業單位
    迭有將『輪班津貼』或『夜勤津貼』等具有工資性質之給付
    ，以『夜點費』或『誤餐費』名義發放，以減輕雇主日後平
    均工資之給付責任，實有欠妥，爰修正刪除勞動基準法施行
    細則第10條第9款之『夜點費』或『誤餐費』規定，嗣後有
    關夜點費及誤餐費是否為工資，應依該法第2條第3款規定及
    上開原則，個案認定。」，是本件系爭夜點費是否為雇主本
    於恩惠性給予，抑或植基於勞工勞務給付之對價，自須針對
    其給付之性質、原因來加以判斷。由上開規定可知，雖勞動
    基準法並未規定輪值夜班者雇主應另行給與工資，然若雇主
    衡以員工於夜間工作，對於勞工之身體健康及家庭生活有所
    影響，基於體恤輪值夜班員工之辛勞而另行給付金額或核以
    不同之工資待遇時，非但未違薪資平等原則，亦非為上開規
    定所不許。申言之，基於員工待遇平等原則下，晝夜輪值之
    員工所發予之薪資雖應相同，但雇主倘形式上非以薪資名義
    ，而實質上係衡量、彌補輪值夜班員工提供勞務特殊之情形
    下所給予報償，則揆諸上揭判決意旨，即難謂非屬薪資之一
    部。另查，系爭午、夜班津貼之領取費用相差一倍，顯見，
    中、夜班津貼實非如被告所稱僅係：購買點心之費用、並非
    勞務之對價。因此，依其發放之金額以及午、夜班津貼相差
    一倍等情觀之，亦足以顯見，系爭午、夜班津貼之本質實係
    因夜間工作不利於勞工之生活及健康，尤其是擔任夜班（即
    10時至上午7時）之員工，因生活作息日、夜顛倒，不僅影
    響心身健康，且亦嚴重影響家庭生活，因此，基於酬庸或彌
    補其提供勞務的特殊辛勞與負擔，而直接對勞工所提出的勞
    務附加地作更進一步的報償之給付，其本質自屬勞務之對價
    無疑。
  (3)另雇主可能考量員工之作業種類及複雜性、學經歷、技能勞
    力及勞心程度之不同而給予不同之薪資，惟並非全部之薪資
    給付均依上開之標準予以考量，倘雇主不論上述之因素但符
    合給付經常性、勞務對價性要件而給付金額時，即便統一發
    給相同金額予員工，亦不得據此而認定該金額非具有薪資之
    本質。本件系爭夜點費係針對輪值午、晚班之員工予以發放
    ，並不因員工個人因素而有不同之發放標準，然系爭夜點費
    之性質，符合「勞務之對價性」及「給予經常性」之要件而
    屬薪資之性質，已如前述，則被告抗辯「夜點費調整並非薪
    資調整而規律性調整，調整之額度亦不一定；而且所有夜班
    人員領取之夜點費金額均相同，不因工作之種類、性質、複
    雜性及員工個人年資、學歷、技能、勞心勞力之程而有不同
    ，顯非屬勞務之對價」、以及「再者，被告所發放之夜點費
    ，未因輪值時間係在例假日、休假日，而依勞動基準法第39
    條規定加倍發給，顯見其僅係福利性、恩惠性支給予」云云
    ，自屬無據。
  (4)綜上，系爭夜點費之發放，既係針對有輪值午、夜班之工作
    人員所給與，其金額係每次一定，不因職階或工作內容而有
    差別，又不論輪值早、午、夜班，各班工作生質皆屬相同，
    僅是輪值工作之時間不同，以系爭夜點費核發之上開情形以
    觀，輪值午、夜班始得領取，而輪值午、夜班又已作為固定
    之工作制度，此種給付之本質應係該值班時段之勞務對價，
    即系爭夜點費已成為兩造間因特定工作條件，形成為固定常
    態工作中可取得之給與，為勞工因經常性提供勞務所得之報
    酬，已具備勞務對價、及經常性給與之性質，並非恩惠性之
    給與。本件夜點費確實符合「勞務對價性」及「給與經常性
    」二項要件，屬工資無疑，此由被告公司因未將夜點費計入
    平均工資作為退休金之計算基礎，損及員工之權益，前業有
    相同案件向法院起訴，並經認定該夜點費應屬工資之範圍，
    而判決被告敗訴在案，此亦有最高法院95台上2165號、高等
    法院台中分院95年度勞上字25號；以及台北地方法院96年重
    勞訴字第6號判決、高等法院台中分院96年度勞上字第7號判
    決可參。
  (四)對被告抗辯之陳述：
  (1)原告之薪資事項並無優先適用國營事業管理法第14條及其相
    關規定，而排除勞動基準法規定之適用：
    按勞動基準法係國家本於保護勞工權益之意旨，規範各項
      勞動條件最低標準之法律，事業單位固得依事業性質及勞
      動態樣與勞工另行訂定勞動條件，但仍不得低於勞動基準
      法所定之最低標準。至於保護勞工最低勞動條件之內容及
      其保障方式等如何設計，則立法者有一定之形成空間，勞
      基法第6章有關勞工退休制度，即係國家透過立法方式所
      積極建構之最低勞動條件之一，旨在減少勞工流動率，獎
      勵久任企業之勞工，俾使其安心工作，提高生產效率，藉
      以降低經營成本，增加企業利潤，具有穩定勞雇關係，並
      使勞工能獲得相當之退休金，以維持其退休後之生活，與
      憲法第153條第1項規定國家應實施保護勞工政策之意旨，
      尚無不符（司法院大法官會議解釋第578號解釋理由書意
      旨參照）。依上開解釋理由書意旨，勞基法既為規範勞動
      條件之最低標準，事業單位於制訂相關勞僱契約時，自不
      得違反勞基法，制定較其標準為低之勞動條件，勞基法第
      1條第2項就此亦有明文，又同法第84條規定：「公務員兼
      具勞工身份者，其有關任（派）免、薪資、獎懲、退休、
      撫卹及保險（含職業災害）等事項，應適用公務員法令之
      規定。但其他所定勞動條件優於本法之規定者，從其規定
      」，是縱屬公務員，倘其兼具有勞工身份，則對其勞動條
      件保障，僅得優於勞動基準法，而不得低於勞動基準法之
      規定，合先敘明。
    依上開解釋理由書及勞基法之立法意旨觀之，本件縱優先
      適用國營事業管理法第14條及其相關規定，然上開規定所
      定之勞動條件，亦不得較勞動基準法為低。況觀諸國營事
      業管理法第14條規定：「國家事業應撙節開支，其人員待
      遇及福利，應由行政院規定標準，不得為標準以外之開支
      」，上開規定僅係原則性規範國家事業單位，應撙節開支
      ，就人員薪資、待遇及福利，須依行政院規定之標準開支
      ，並未及於具體相關細節，更無關於夜點費、值夜費是否
      係工資之認定，被告執此限縮「工資」之解釋，要非可取
      。
    再查，依經濟部所屬事業機構人員退休、撫恤及資遣辦法
      第3條亦規定：「本辦法所稱基數，係指計算事由發生時
      一個月平均工資。平均工資依勞基法有關規定辦理」，故
      就平均工資之計算既亦須依勞基法之相關規定，則本件就
      有關系爭夜點費之認定，自應適用勞基法就有關「工資」
      之規定而為認定。此亦有最高法院96年台上字第2467號、
      高等法院台中分院95年度勞上字20號；以及最高法院97年
      度台上字第320 號、96年勞上字第7號確定判決，採相同
      之見解。
  (2)原告之請求並無權利濫用或違反誠信原則：
    查勞基法既為規範勞動條件之最低標準，事業單位於制訂相
    關勞僱契約時，自不得違反勞基法，制定較其標準為低之勞
    動條件，勞基法第1條第2項就此亦有明文，而就平均工資之
    計算既亦須依勞動基準法之相關規定，則本件就有關系爭夜
    點費之認定，自應適用勞基法就有關「工資」之規定而為認
    定，已如前述。因此，系爭夜點費依其性質既屬工資，依法
    即應列入平均工資之計算，原告等依法主張、請求權利，自
    無所謂民法「權利濫用原則」、「誠信原則」之違反可言。
  (五)聲明：(1)如主文第1項所示；(2)願供擔保，請准予宣告假執
    行。
二、被告則以：
  (一)被告所發給之夜點費不具勞務對價性，縱屬經常性給與，並
    非工資一部分，自不應於退休時列入平均工資計算：
  (1)夜點費之給予並不符合勞務之對價性，蓋被告公司「晝夜輪
    班制」之工作內容兩造均有共識，且為勞基法明定之工作型
    態，而勞基法除規定晝夜輪班制之工作班次，每週應換一次
    外，未見其他特別規定，亦未有雇主應另外加給任何工資之
    規定，原告於任職之初早已知其工作型態係採三班輪班制，
    亦即被告公司每位員工皆有輪值中、夜班之情形，此為原告
    等工作之常態。原告等人均明知被告公司對於輪值人員訂有
    「員工超時工作報酬報支辦法」第11條即規定：「連續工作
    超過夜間零時者，得報支夜點費一餐（支給標準比照誤餐費
    ）」，此有被告公司93年11月18日人字第0930007469號函文
    可稽，依前開辦法規定足認被告公司早在民國50年間已有就
    上夜班之員工發給夜點費之情形，且依11條內容規定夜點費
    支給標準比照誤餐費，足認夜點費之性質與誤餐費相當，故
    僅能領取其中一種，而不能兼領，顯然被告公司發給夜點費
    之本益，係為維持夜班員工健康狀況，屬福利、恩惠性質之
    給予，足堪認定；此部分主張有鈞院96年度勞簡上字第11號
    判決、高雄地方法院94年12月13日94年度勞訴字第53號判決
    可參。原告於爭點整理狀中主張夜間工作不利勞工生活及健
    康，因生活作息日夜顛倒影響身心，據此認被告之夜點費即
    為對上揭情形之酬庸或彌補特殊辛勞之報償云云，顯然由勞
    基法對照觀之，均與法有違，並提供鈞院96年度勞訴字第96
    號判決書參酌。
  (2)同上，由該函文第3項、第4項觀察：「該規定經歷年修訂，
    依69年至79年修訂…規定…發給夜點費250元（計晚餐120元
    、宵夜70元及早點60）…發給大、小夜點費，以補助其晚餐
    、宵夜及早點費用」…，由此足認：被告公司夜點費之調整
    ，歷年來均係以內部頒訂之行政規則即「員工超時工作報酬
    報支辦法」之方式發給夜點費，發放之法源基礎係行政規則
    ，與發放薪資須與工會協商、編列預算，並報告主管機關經
    濟部之同意，發放程序顯然互異。
  (3)承上，夜點費調整並非隨薪資調整而規律性調整，調整之額
    度亦不一定；而且所有夜班人員領取之夜點費金額均相同，
    不因工作之種類、性質、複雜性及員工個人年資、學歷、技
    能、勞心勞力之程度而有不同，顯然非屬勞務之對價，否則
    應如同薪資計算方式，針對個人工作之種類、性質、複雜性
    及員工個人年資、學歷、技能、勞心勞力之程度，而為不同
    額度之給予，始為合理。
  (4)勞基法係於73年7月30日經總統公佈，而後內政部於74年2月
    27日發佈施行細則。反觀，被告公司之夜點費於53年間已定
    有發放辦法，顯見被告公司夜點費之給予並非因勞動基準法
    及勞動基準法施行細則明文規定部列入工資後，為規避工資
    給付之目的，而巧立夜點費名目發放。
  (5)再者，被告公司對於在例假日、休假日加班之員工有依勞動
    基準法第39條規定加倍發給工資（加班費）；反觀，被告所
    發放之夜點費，未因輪值時間係在例假日、休假日，而依勞
    動基準法第39條規定加倍發給，顯見其僅係福利性、恩惠性
    支給予。
  (6)又勞工工作採晝夜輪班者，其工作班次，每週更換一次，但
    經勞工同意者不在此限，依前項更換班次時，應給予適當之
    休息時間，勞基法第34條有明文。被告公司員工作業方式採
    24小時早、中、夜三班輪流制，各班工作性質皆相同，僅服
    勤時間不同，此係被告公司法定工作型態，原告等於受僱時
    ，皆已知悉需輪班之勞務契約工作內容，輪班情形係固定期
    間內更換輪班表，則每人皆須輪值，而且輪值中、夜班之員
    工，被告公司已有支給加班費，夜點費僅針對「實際」輪值
    人員補助其晚餐、宵夜及早點費用，顯然不具工資性質。
  (二)原告之薪資事項應優先適用國營事業管理法第14條及其相關
    規定，而排除勞動基準法規定之適用：
    被告公司屬國營事業機關，行政院依國營事業管理辦法第14
    條規定核定之「經濟部所屬事業人員退休撫卹及資遣辦法」
    ，屬委任立法，非無法律效力，故有關被上訴人於勞基法施
    行前退休金之給與，應依該辦法辦理，而無勞基法或台灣省
    工廠工人退休規則之適用，最高法院86年度勞上字第60號裁
    判有明文。是原告等之年資橫跨勞基法施行前、後，原告等
    請求退休金差額均援引勞基法之主張前後併計乙節，即無可
    取。
  (三)原告之請求有權力濫用及違反誠信原則：
  (1)被告公司於招考員工時，於招考通知、簡章及聘用條件上均
    公開載明兩造勞動契約關係為24小時輪班制，除契約條款外
    ，亦應遵守中央主管機關、及被告公司之上級機關經濟部函
    示或公告之行政規則依勞動基準法規定，數十年來兩造對於
    「晝夜輪班制」之工作內容早有認識，被告公司夜點費之發
    放均未計入薪資一部分，故原告等每年繳納所得稅時，夜點
    費之部分均未列入薪資所得申報，此事實兩造均知之甚詳，
    原告如認定夜點費為薪資一部分，為何於在職期間均不主動
    向國稅單位請求申報所得？原告等對於夜點費主張如有理由
    是否應補報所得稅？反觀，被告公司依「經濟部所屬事業機
    構列入計算平均工資之給於項目表」作為計算退休金平均工
    資之基礎，夜點費並非平均工資計算之基礎，故此部分之所
    得並非繳稅項目，數十年來被告就此部分均未繳納稅捐，原
    告等竟於退休後起訴請求退休金差額，不僅違反誠信原則，
    且顯有權利濫用之嫌。
  (四)聲明：原告之訴及假執行之聲請均駁回。
三、兩造經法院整理並簡化爭點，其結果如下：
  (一)兩造不爭之事項：
  (1)原告原為被告之受僱人，分別於96年11月8日書狀附表所示
    離職日退休，被告未將原告在職期間所領取之夜點費列入工
    資計算退休金，如法院認定原告所領取之夜點費應列入工資
    範圍計算，原告得請求退休金之差額及利息分別如附表所示
    。
  (二)兩造爭執之事項：
  (1)被告所發給之夜點費是否具有勞務之對價性及屬於經常性之
    給與？是否為原告工資之一部分，而應於原告退休時列入平
    均工資計算？
  (2)原告之薪資事項是否應優先適用國營事業管理法第14條及其
    相關規定，而排除勞動基準法規定之適用？
  (3)原告之請求是否有權利濫用或違反誠信原則？
四、本院得心證之理由：
  (一)原告主張渠等原為被告之受僱人，分別於附表所示離職日退
    休，被告未將原告在職期間所領取之夜點費列入工資計算退
    休金等情，業為兩造所不爭，應堪採信。
  (二)本件夜點費是否為原告即勞工提供勞務之對價，屬於經常性
    給與應列入工資以計算平均工資：
  (1)按勞動基準法第2條第3款規定：工資謂勞工因工作而獲得之
    報酬，包括工資、薪金及按計時、計日、計月、計件以現金
    或實物等方式給付之獎金、津貼及其他任何名義之經常性給
    與均屬之，依該款規定，工資係指勞工因工作而獲得之報酬
    ，且屬經常性之給與，故所謂工資，應屬「勞務之對價」及
    「經常性之給與」，至於其給付名稱為何，則非所問。
  (2)本件被告就系爭夜點費之發放，係針對操作現場有輪值中、
    晚班之工作人員所給與，其金額係每次一定，不因職階或工
    作內容而有差別，又被告之現場作業方式係採早、中、晚3
    班制24小時全天候輪班制，不論係輪值早班、午班、夜班，
    各班工作性質皆屬相同，僅是輪值工作之時間不同等情，為
    兩造所不爭執。則以系爭夜點費現時核發之情形以觀，既係
    輪值小夜、大夜班始得領取，而輪值小夜、大夜班又已成為
    固定之工作制度，此種因環境、時間等特殊工作條件而對勞
    工所增加提出之現金給付，其本質應係該值班時段之勞務對
    價，即系爭夜點費已成為兩造間因特定工作條件，形成為固
    定常態工作中可取得之給與，為勞工因經常性提供勞務所得
    之報酬，且此種工作型態既為固定之制度，各員工輪值各班
    次之時間亦屬相同，每遇輪值小夜班、大夜班即可領取，其
    具有「勞務對價」及「經常性給與」之性質，應堪認定。
  (3)被告雖辯稱系爭夜點費不具工資性質，而係雇主恩惠性之給
    予，非屬勞動基準法第2條第3款之工資云云。經查：
    被告雖以夜間工作之條件，已於被告核薪時加以衡量，且
      員工夜間工作之辛勞與勞務付出，已由「加班費」予以填
      補，不得重複評價為辯。惟給付凡具有「勞務之對價」及
      「經常性之給與」之性質者，均屬勞動基準法第2條第3款
      規定之工資，且不因其給付之名稱而有所不同，依被告現
      時發放系爭夜點費之情形，具有「勞務之對價」及「經常
      性之給與」之性質，已如前述，不因被告另以「夜點費」
      之名目發放而有所改變，即此部分之給付本應列入工資計
      算，自無被告所稱重複評價之問題；又加班費係雇主延長
      勞工工作時間，依其延長之工時給付工資，與系爭夜點費
      係因特殊工作條件而對勞工所增加之現金給付，兩者性質
      並不相同，亦不發生同一工作時間重複支領薪資之情形。
    被告又辯稱系爭夜點費之發放金額固定，且係隨物價調整
      ，非隨薪資調整，顯非屬勞務之代價云云。按日出而作、
      日沒則息，乃一般人之正常生活習性，故夜間工作可謂屬
      違反人體正常生理特性之勞動型態，相較於日間工作，自
      屬較不利於勞動者之勞動條件。蓋夜間工作較日間工作需
      付出更多之集中力，且對於勞工之體力負荷亦較重，在從
      事體力勞動之工作（如工廠操作員）更形明顯，故一般咸
      稱夜間工作為危險工時。勞動基準法第48條、第49條即禁
      止童工及婦女於夜間工作，足見日間與夜間工作之內容縱
      屬相同，夜間工作亦顯然較日間工作對工作者之生理產生
      不利影響。是被告為加以衡平，以取得該時段之勞務提供
      ，而於正常日間工資外，另給予系爭夜點費，自難謂非屬
      勞工因工作所得之報酬。又被告所給付之工資報酬中某些
      項目如伙食津貼、交通津貼等，亦不因年資及級職而有不
      同，均係給與相同數額，即非以年資及級職為標準，而係
      採取一致性之給付，故被告抗辯系爭夜點費之一致性，非
      屬勞務之代價，尚乏依據。況縱所有夜班人員領取之夜點
      費金額均相同，不因工作之種類、性質、複雜性，及員工
      個人年資、學歷、技能、勞心勞力程度而有不同，亦為被
      告公司內部所制訂之工作規則所使然，自難據此即認夜點
      費非屬勞務之代價，被告此部分所辯，亦無足採。
    被告另辯稱：被告公司歷年夜點費之調整均未經與工會協
      商、同意之程序，而係依上訴人公司內部頒定之行政規則
      即「員工超時工作報酬報支辦法」，顯見夜點費並非工資
      之一部分等語。惟查，夜點費是否屬於工資之一部，應以
      其是否為「勞務之對價」及「經常性之給與」為斷，至於
      給付名稱為何，則非所問，同理觀之，其判斷標準，亦不
      應依給付規範之來源不同而有差異。故本件被告關於系爭
      夜點費之核發，既具有「勞務對價」及「經常性給與」之
      性質，而屬工資之一部，自不因其制訂係依被告內部之行
      政規則，抑或係經工會同意而有不同，是被告據此辯稱夜
      點費非屬工資之一部云云，洵屬無據。
  (三)關於本件原告是否得請求退休金差額與國營事業管理法第14
    條規定無關：
  (1)按勞動基準法係國家本於保護勞工權益之意旨，規範各項勞
    動條件最低標準之法律，事業單位固得依事業性質及勞動態
    樣與勞工另行訂定勞動條件，但仍不得低於勞動基準法所定
    之最低標準。至於保護勞工最低勞動條件之內容及其保障方
    式等如何設計，則立法者有一定之形成空間，勞動基準法第
    六章有關勞工退休制度，即係國家透過立法方式所積極建構
    之最低勞動條件之一，旨在減少勞工流動率，獎勵久任企業
    之勞工，俾使其安心工作，提高生產效率，藉以降低經營成
    本，增加企業利潤，具有穩定勞雇關係，並使勞工能獲得相
    當之退休金，以維持其退休後之生活，與憲法第153條第1項
    規定國家應實施保護勞工政策之意旨，尚無不符（司法院大
    法官會議解釋第578號解釋理由書意旨參照）。依上開解釋
    理由書意旨，勞動基準法既為規範勞動條件之最低標準，事
    業單位於制訂相關勞僱契約時，自不得違反勞動基準法，制
    定較其標準為低之勞動條件，勞動基準法第1條第2 項就此
    亦有明文。又同法第84條規定：「公務員兼具勞工身份者，
    其有關任（派）免、薪資、獎懲、退休、撫卹及保險（含職
    業災害）等事項，應適用公務員法令之規定。但其他所定勞
    動條件優於本法之規定者，從其規定」，是縱屬公務員，倘
    其兼具有勞工身份，則對其勞動條件保障，僅得優於勞動基
    準法，而不得低於勞動基準法之規定。
  被告雖辯稱：勞動基準法第84條所稱之公務人員包括公務員
    及一般人員，行政院依據國營事業管理法第14條規定頒布「
    經濟部所屬事業人員退休、撫恤及資遣辦法」，其既已就經
    濟部所屬事業人員之退休等為特別之規定，則國營事業受僱
    人員之退休自應優先適用該規定等語。惟查：依上開解釋理
    由書及勞動基準法之立法意旨觀之，本件縱依「經濟部所屬
    事業人員退休、撫恤及資遣辦法」優先適用，然上開辦法所
    定之勞動條件，亦不得較勞動基準法為低。況觀諸國營事業
    管理法第14條規定：「國家事業應撙節開支，其人員待遇及
    福利，應由行政院規定標準，不得為標準以外之開支」，及
    上開「經濟部所屬事業人員退休、撫恤及資遣辦  法」，均
    未將員工支領之夜點費排除於工資之外，被告執此限縮「工
    資」之解釋，要非可取。再查，上開辦法第三條亦規定：「
    本辦法所稱基數，係指計算事由發生時一個月平均工資。平
    均工資依勞動基準法有關規定辦理」，故就平均工資之計算
    既亦須依勞動基準法之相關規定，則本件就有關系爭夜點費
    之認定，自應適用勞動基準法就有關「工資」之規定而為認
    定。
  (四)本件請求原告並無權利濫用或違反誠信原則之情事：
  (1)被告雖抗辯：被告於招考員工時，於招考通知、簡章及聘用
    條件上均公開載明兩造勞動契約關係為24小時輪班制，除契
    約條款外，亦應遵守中央主管機關、及被告公司之上級機關
    經濟部函示或公告之行政規則依勞動基準法規定，數十年來
    兩造對於「晝夜輪班制」之工作內容早有認識，被告公司夜
    點費之發放均未計入薪資一部分，原告亦未繳納所得稅，原
    告等竟於退休後起訴請求退休金差額，不僅違反誠信原則，
    且顯有權利濫用之嫌等情。
  (2)惟查：縱使被告前揭主張為真實，原告將前揭夜點費申報所
    得稅，僅是原告應否依法補繳稅捐之問題，與本件夜點費客
    觀上是否應認定為具有勞務對價性及經常性給付之工資無關
    ，亦不足據此推認原告請求有何權利濫用或違反誠信原則之
    情事，被告前揭抗辯，亦不足採信。
  (五)綜上所述，系爭夜點費為勞動基準法第2條第3款所謂之工資
    ，應併入平均工資計算退休金，而兩造對於本件夜點費若認
    定為工資，則被告應分別給付原告之退休金差額如附表所示
    之金額等情，業為兩造所不爭，故本院自應採信。從而，原
    告請求被告分別給付如附表所示隻退休金差額及自如附表所
    示之利息起算日起至清償日止，按年利率5%計算之利息，即
    有理由，應予准許。
  (六)本判決本院命被告分別給付原告之金額未逾50萬元，應依民
    事訴訟法第389條第1項第5款規定，依職權宣告假執行；被
    告陳明願供擔保，請求宣告免為假執行，核無不合，爰酌定
    如附表所示之相當擔保金額，准許之。
五、本件事證已臻明確，兩造所為之其他主張或所提之證據，均
    已無礙於本院前揭審認，故不再逐一論述，併予敘明。
丙、訴訟費用負擔及假執行宣告之依據：依民事訴訟法第78條、
    第389條第1項第5款、第392條，判決如主文。
中    華    民    國    97    年    4     月    17    日
                  民事第一庭    法  官  陳毓秀
正本係照原本作成。
如對本判決上訴，須於判決送達後20日內向本院提出上訴狀。
中    華    民    國    97    年    4     月    17    日
                                書記官
【附表】
┌─┬─────┬─────────┬───────────┬───────────┐
│編│  原  告  │     離職日期     │      被告應給付      │      利息起算日      │
│號│          │    （年月日）    │      退休金差額      │      （年月日）      │
├─┼─────┼─────────┼───────────┼───────────┤
│1 │  辛○○  │     95.6.1       │      179,391元       │        95.7.2        │
├─┼─────┼─────────┼───────────┼───────────┤
│2 │  丁○○  │     95.8.1       │      149,190元       │        95.9.1        │
├─┼─────┼─────────┼───────────┼───────────┤
│3 │  子○○  │     95.12.1      │      151,850元       │        96.1.1        │
├─┼─────┼─────────┼───────────┼───────────┤
│4 │  戊○○  │     91.12.31     │       87,214元       │        92.1.31       │
├─┼─────┼─────────┼───────────┼───────────┤
│5 │  甲○○  │     92.6.30      │       92,250元       │        92.7.31       │
├─┼─────┼─────────┼───────────┼───────────┤
│6 │  乙○○  │     96.1.1       │      165,777元       │        96.2.1        │
├─┼─────┼─────────┼───────────┼───────────┤
│7 │  己○○  │     96.2.1       │      163,059元       │        96.3.3        │
├─┼─────┼─────────┼───────────┼───────────┤
│8 │  壬○○  │     96.2.1       │      113,428元       │        96.3.3        │
├─┼─────┼─────────┼───────────┼───────────┤
│9 │  丙○○  │     95.6.1       │      153,706元       │        95.7.2        │
├─┼─────┼─────────┼───────────┼───────────┤
│10│  庚○○  │     95.5.1       │      143,396元       │        95.6.1        │
└─┴─────┴─────────┴───────────┴───────────┘


司法院資訊處製作；財團法人民間司法改革基金會備份。
